【裁判字號】    99,上,211
【裁判日期】    990706
【裁判案由】    返還價金
【裁判全文】
臺灣高等法院民事判決                   99年度上字第211號
上  訴  人  兆豐國際商業銀行股份有限公司
法定代理人  甲○○
訴訟代理人  趙興偉律師
被  上訴人  乙○○
            丙○○
共      同
訴訟代理人  陳昆明律師
上列當事人間因返還價金事件，上訴人對於中華民國98年12月31
日臺灣臺北地方法院98年度訴字第1041號第一審判決提起上訴，
本院於99年6月22日言詞辯論終結，判決如下：
  主  文
原判決關於命上訴人分別給付被上訴人乙○○、丙○○各新台幣
壹佰萬元、貳佰捌拾萬元本息部分及該部分假執行之宣告，暨除
確定部分外訴訟費用之裁判均廢棄。
上開廢棄部分，被上訴人在第一審之訴及假執行之聲請均駁回。
第一審（除確定部分外），及第二審訴訟費用由被上訴人乙○○
負擔四分之一，餘由被上訴人丙○○負擔。
  事實及理由
一、被上訴人起訴主張：上訴人投資持有訴外人柏泓媒體股份有
    限公司（下稱柏泓公司）之股份，於民國（下同）97年1月
    間，有意以每股15元之價格出售其中一部分股份以減少持股
    。被上訴人獲悉後，透過訴外人廖慧媛與上訴人之投資部接
    洽，決定委由該投資部購買前開股份，被上訴人乙○○遂依
    其指示於97年1月16日匯款新臺幣（下同）100萬元至該投資
    部設於兆豐銀行營業部之00000000000號帳戶；被上訴人丙
    ○○亦於同一日匯款280萬元至同一帳戶。惟被上訴人因係
    匯款至上訴人投資部之帳戶，並非匯入柏泓公司，在上訴人
    尚未交付股票前，而被上訴人已無意購買柏泓公司股票之情
    形下，上訴人自應將匯款返還被上訴人，至於上訴人以其對
    柏泓公司之債權，主張對被上訴人匯付該公司之款項抵銷，
    因債權、債務之主體不同，自不符合抵銷之要件，無法成立
    。兩造間既未成立買賣關係，被上訴人自得依不當得利之法
    律關係請求上訴人返還價金，爰聲明請求上訴人應給付被上
    訴人乙○○100萬元及自97年1月16日起至清償日止按年息5%
    計算之利息；應給付被上訴人丙○○280萬元及自97年1月16
    日起至清償日止按年息5%計算之利息等情。原審判命上訴人
    應給付被上訴人乙○○100萬元及自98年3月11日起至清償日
    止按年息5%計算之利息；應給付被上訴人丙○○280萬元及
    自98年3月11日起至清償日止按年息5%計算之利息，另依兩
    造之聲請為准、免假執行之宣告，而駁回被上訴人其餘之請
    求。被上訴人就其敗訴部分，未據聲明不服，該部分已告確
    定；而上訴人對其敗訴部分，則聲明不服，提起上訴。被上
    訴人對於上訴人之上訴，則聲明：(一)上訴駁回；(二)上訴訴訟
    費用由上訴人負擔。
二、上訴人則以：被上訴人並未與上訴人有任何商談購買股票、
    股票價金及移轉方式等與股票買賣交易有關之內容，兩造間
    並無成立買賣契約。柏泓公司為上訴人之授信客戶，因柏泓
    公司於92年間投標臺北市捷運公司車站廣告，積欠該公司租
    金而造成違約，致由上訴人代償柏泓公司之履約保證款1億3
    ,033萬，柏泓公司仍積欠未償，而於96年9月間擬就上開未
    償授信案件部分辦理展期，因銀行法限制之故，上訴人應降
    低對於柏泓公司之持股比例，故上訴人於96年9月27日第12
    屆第22次董事會決議通過對於上訴人所持有之柏泓公司股份
    ，以每股15元之價格，出售100萬股（1,000張股票），得以
    辦理授信展期，且柏泓公司亦於96年度10月5日董事會決議
    以實施庫藏股方式，由柏泓公司向上訴人買回該公司股份10
    0萬股（1,000張股票），然至96年12月間，柏泓公司仍未完
    成股票買賣事宜，上訴人不得已始正式發函促請其儘速辦理
    股票交割事。而被上訴人丙○○匯款單上之附言，即註明為
    「柏泓媒體股款」，是以被上訴人所提之股份買賣交易之雙
    方當事人，自始迄今均為柏泓公司與上訴人，而與被上訴人
    無涉；渠等所稱之匯款，乃係彼等提供柏泓公司之資金協助
    ，而受柏泓公司之指示，將款項匯入上開帳戶內，惟被上訴
    人與柏泓公司間之內部關係為何，並非上訴人所關心，上訴
    人亦不受該內部關係之拘束；基此，依照柏泓公司之表示並
    經確認無誤之下，該匯入資金係柏泓公司洽第三人匯款，而
    股份買賣之主體仍為柏泓公司，該股款確係柏泓公司為買回
    股份所交付之款項。被上訴人係受柏泓公司之指示，將有關
    股款匯入上訴人投資部帳戶內，故而該款項本即為柏泓公司
    交付之股款，事後亦經被上訴人出具同意書，就該款項之用
    途為同意之表示，而上訴人已於98年4月20日以臺北光華郵
    局存證信函第131號函知柏泓公司表示行使民法第334條規定
    之抵銷權，與柏泓公司所積欠之債務抵銷後，柏泓公司或被
    上訴人已無權請求返還該款項等語，資為抗辯，並於本院聲
    明：(一)原判決不利於上訴人部分廢棄；(二)被上訴人於第一審
    之訴及假執行之聲請均駁回；(三)第一、二審訴訟費用由被上
    訴人負擔；(四)如受不利判決，願供擔保，請准宣告免為假執
    行。
三、兩造不爭之事實：
    (一)被上訴人乙○○於97年1月16日匯款100萬元至兆豐銀行投
      資部設於兆豐銀行營業部之00000000000號帳戶，被上訴
      人丙○○亦於同一日匯款280萬元至兆豐銀行投資部之同
      一帳戶。被上訴人於98年3月5日以臺北仁愛路24支郵局第
      156號存證信函等通知兆豐金融控股股份有限公司終止委
      任上訴人購買柏泓公司股票之關係。
    (二)被上訴人於97年4月21日出具同意書，聲明被上訴人於97
      年1月16日委託廖慧媛電匯予上訴人之匯款100萬元、280
      萬元，原擬作為柏泓公司向兆豐買回持股之股款，惟柏泓
      已定就其與臺北大眾捷運股份有限公司間之履約爭議，向
      中華民國仲裁協會提出仲裁聲請，故同意前揭股款轉作柏
      泓公司繳納該爭議事件之仲裁費用。
    (三)上訴人於98年4月20日以臺北光華郵局存證信函第131號函
      知柏泓公司表示行使民法第334條規定之抵銷權，以上訴
      人對柏泓公司之債權1億426萬3,905元及利息、違約金與
      柏泓公司於上訴人00000000000帳戶內之存款380萬元抵銷
      。
四、兩造爭執要旨：(一)兩造間是否成立買賣契約？(二)上訴人與柏
    泓公司間是否成立買賣契約？被上訴人之匯款是否代柏泓公
    司支付買賣價金？(三)本件被上訴人請求返還不當得利（價金
    ）有無理由？茲分述之：
    (一)本件兩造間並未成立買賣契約：
      被上訴人主張其匯款係為自己向上訴人公司購買柏泓公司
      股票云云，惟並未提出其與上訴人間關於買賣柏泓公司股
      票之契約或其它證據為憑。上訴人辯稱其董事會決議通過
      對於上訴人所持有之柏泓公司之股份，以每股15元之價格
      出售持有之柏泓公司100萬股（1000張股票），以辦理柏
      泓公司授信展期，預定買回之期間為96年10月8日至12月
      31日，且柏泓公司亦於96年10月5日董事會決議以實施庫
      藏股方式，向上訴人買回自己公司股份，並經柏泓公司向
      上訴人表示，雙方意思表示合致，由柏泓公司向上訴人公
      司買回柏泓公司股份100萬股（1000張股票），業據上訴
      人提出上訴人公司96年9月27日第12屆第22次董事會決議
      、柏泓公司96年10月5日董事會議事錄上訴人銀行投資部
      簽呈、上訴人催告柏泓公司辦理股票交割函文為證（原審
      卷第33-41頁）。被上訴人就其主張之事實，並未舉證以
      實其說，自不足採。
    (二)上訴人與柏泓公司成立買賣契約，且被上訴人之匯款是代
      柏泓公司支付價金：
      1.上訴人所持有之柏泓公司之股份，基於上訴人公司96年
        9月27日第12屆第22次董事會決議通過【原審被證2】，
        以每股15元之價格，出售持有之柏泓公司1,000,000股
        （1,000張股票），且柏泓公司亦於九十六年度10月5日
        董事會決議以實施庫藏股方式，向上訴人買回自已公司
        股份【原審被證3】，並經柏泓公司向上訴人表示，已
        構成雙方意思表示之合致，合意由柏泓公司向上訴人公
        司買回柏泓公司股份1,000,000股（1,000張股票）【原
        審被證4】，雙方股份買賣契約有效成立堪以認定。
      2.被上訴人所出具之「同意書」（見原審卷第47-48頁）
        內容，係記載：「本人…電匯…予兆豐國際商業銀行投
        資部（下稱兆豐），原擬作為柏泓媒體股份有限公司（
        下稱柏泓）向兆豐買回持股之股款，惟爰於柏泓已定就
        其與台北大眾捷運股份有限公司間之履約爭議，向中華
        民國仲栽協會提出仲裁聲請，故本人同意前揭股款轉作
        柏泓繳納該爭議事件之仲裁費用」，被上訴人不爭執該
        同意書內容為其親簽並為真正，益足證明買賣契約成立
        於上訴人與柏泓公司間，被上訴人之匯款係代柏泓公司
        給付股款，而非為自已給付股款。
      3.被上訴人既自承其匯入上訴人之款項原擬作為柏泓公司
        向上訴人買回持股之股款，嗣雖欲轉為柏泓公司申請仲
        裁之費用，但柏泓公司並未進行仲裁程序，則被上訴人
        所匯之款項仍作為柏泓公司向上訴人買回持股之股款。
    (三)本件被上訴人請求返還不當得利（價金）為無理由：
      1.查本件被上訴人係按柏泓公司之指示匯入款項，而該款
        項係屬貨幣之債物，已因匯款移轉占有歸屬，是金錢所
        有權已移轉，該所有物權利之變動，即金錢所有權發生
        變動，由受領金錢之一方，為該金錢所有權人，因所有
        權歸屬產生變動後，且上訴人如前所述係有法律上原因
        而受領股款，是被上訴人自不得依據不當得利要求返還
        。
      2.上訴人收受系爭款項，係基於有效之股權買賣契約而受
        領，且被上訴人於匯款單亦載明柏泓媒體股款，足證，
        被上訴人確係以匯款方式「為柏泓公司」支付股款，則
        該股款應認係柏泓公司為履行股票買賣契約對上訴人所
        為之給付，當無疑義，但由於柏泓公司並未能履行「全
        數」之股款交付，致雙方未能依約完成股票之交割，是
        以上訴人受領系爭股款，自不構成不當得利。
      3.如上訴人與柏泓公司間之買賣有終止或解除契約之情況
        ，得請求返還價金者亦為柏泓公司，而非被上訴人，併
        予敘明。
五、綜上所述，本件上訴人所收受之匯款，係被上訴人代柏泓公
    司繳納之股款，上訴人與柏泓公司間有買賣關係存在，其依
    買賣關係而收取價金，並非無法律上之原因而受利益。從而
    ，被上訴人主張其與上訴人間有買賣關係存在，其為「自己
    」匯款予上訴人，依不當得利之法則，求為判命上訴人各給
    付被上訴人乙○○、丙○○各100萬、280萬元本息，難謂有
    據，原審失察，遽予判命上訴人應給付如原判決主文第一項
    所示之金額，並准為假執行之宣告，尚有未洽，難予維持，
    上訴論旨，執以前詞，指摘原判決此部分不當，求予廢棄改
    判，為有理由，爰將原判決此部分廢棄改判。
六、本件事證已臻明確，兩造其餘之攻防方法，經審酌後，認與
    判決結果無影響，無庸逐一論述，併此敘明。
七、據上論結，本件上訴為有理由，依民事訴訟法第450條、第
    78條，判決如主文。
中    華    民    國    99    年    7     月    6     日
                  民事第十五庭
                      審判長法  官  林恩山
                            法  官  黃國忠
                            法  官  郭松濤
正本係照原本作成。
如不服本判決，應於收受送達後20日內向本院提出上訴書狀，其
未表明上訴理由者，應於提出上訴後20日內向本院補提理由書狀
（均須按他造當事人之人數附繕本）上訴時應提出委任律師或具
有律師資格之人之委任狀；委任有律師資格者，另應附具律師資
格證書及釋明委任人與受任人有民事訴訟法第466條之1第1項但
書或第2項（詳附註）所定關係之釋明文書影本，如委任律師提
起上訴者，應一併繳納上訴審裁判費。
中    華    民    國    99    年    7     月    6     日
                            書記官  方素珍
附註：
民事訴訟法第466條之1（第1項、第2項）：
對於第二審判決上訴，上訴人應委任律師為訴訟代理人。但上訴
人或其他法定代理人具有律師資格者，不在此限。
上訴人之配偶、三親等內之血親、二親等內之姻親，或上訴人為
法人、中央或地方機關時，其所屬專任人員具有律師資格並經法
院認為適當者，亦得為第三審訴訟代理人。

司法院資訊處製作；財團法人民間司法改革基金會備份。
